臺灣士林地方法院民事判決　　　　　　　93年度訴字第1225號
原　　　告　花蓮區中小企業銀行股份有限公司
法定代理人　乙○○
訴訟代理人　丙○○
　　　　　　丁○○
　　　　　　己○○
　　　　　　甲○○
被　　　告　戊○○
　　　　　　庚○○
共　　　同
訴訟代理人　蘇漢祥律師
當事人間塗銷所有權移轉登記等事件，本院於94年11月23日言詞
辯論終結，判決如下：
    主  文
被告間就附表所示不動產於民國九十三年一月八日所為贈與之債
權行為，及民國九十三年二月十二日所為所有權移轉之物權行為
應予撤銷。
被告庚○○應將前項不動產以贈與為原因，於民國九十三年二月
十二日為登記日期，向台北縣三重地政事務所辦理所有權移轉之
登記予以塗銷。
訴訟費用由被告負擔。
    事實及理由
一、原告起訴主張：訴外人晨喜實業有限公司（下稱晨喜公司）
    於民國91年7 月8 日邀同被告戊○○及訴外人陳百美為連帶
    保證人，向原告借款新台幣（下同）150 萬元，利息雙方約
    定借款60萬元部分，按年息百分之10點88計算，餘90萬元部
    分按年息百分之15計算，借款期限為91年7 月8 日至94年7
    月8 日止，並依年金法按月攤還本息，復約定未按期償付本
    息時即喪失期限利益，一切債務視為全部到期。除仍按上開
    利率計息外，其逾期在6 個月以內部份，按上開約定利率之
    百分之10；逾期超過6 個月以上部份，按約定利率之百分之
    20加付違約金。訴外人晨喜公司自90年12月8 日起，即未按
    期繳納本息，依約定應償還全部債務，被告戊○○為連帶保
    證人應負連帶給付責任，詎被告戊○○為晨喜公司之負責人
    ，為逃避保證義務，竟於93年1 月8 日將其如附表所示之不
    動產贈與其母親即被告庚○○，並於93年2 月12日完成移轉
    登記。被告戊○○係系爭不動產之所有人，為逃避債務，將
    系爭不動產無償贈與予被告庚○○，被告間之贈與行為，為
    無償之法律行為，而被告戊○○除名下系爭不動產外，已無
    其他財產供清償其對原告之債務，而贈與行為將致其本身陷
    於無資力，以致原告之債權有不能受償之虞，顯有害及原告
    之債權；為此，爰依民法第244 條第1 項及第4 項規定，請
    求撤銷被告間就系爭不動產所為贈與及移轉所有權之行為，
    被告庚○○應將因贈與行為所為之所有權移轉登記塗銷，所
    有權人回復原狀為被告戊○○等語。並聲明：如主文所示。
二、被告辯稱：被告戊○○前於91年11月間以被告庚○○所有門
    牌號碼台北市大同區○○○路○ 段189 巷3 號4 樓房屋及其
    基地為擔保，設定最高限額抵押權240 萬元，向訴外人南山
    人壽保險股份有限公司（下稱南山人壽公司）借款200 萬元
    ，嗣被告戊○○於92年10月間因資金週轉困難，遂與南山人
    壽公司協商由其自行銷售上開房地予訴外人陳金成用以償還
    積欠南山人壽公司之債務，被告戊○○因而積欠被告庚○○
    200 萬元之債務。被告戊○○乃將如附表所示之不動產贈與
    移轉予被告庚○○，清償被告戊○○積欠被告庚○○之債務
    ，此贈與行為並非無償行為，且如附表所示之不動產僅值約
    65萬元，不生被告戊○○資力減少之結果，自非詐害行為云
    云。並聲明：請求駁回原告之訴。
三、兩造經協商後不爭執之事實：
  (一)被告戊○○確實為晨喜公司於91年7 月8 日向原告借款15 0
    萬元之連帶保證人。
  (二)晨喜公司尚欠原告本金865,580 元，且晨喜公司之債務已視
    為全部到期。
  (三)被告戊○○在93年2 月12日將附表所示之不動產以贈與為原
    因移轉給被告庚○○。
  (四)被告戊○○已無資力足以清償原告之債務。
四、本件兩造之爭執點為原告依民法第244 條行使撤銷權有無理
    由？即被告戊○○將如附表所示之不動產移轉登記予被告庚
    ○○之行為是否為無償詐害行為？茲分述如下：
  (一)按債務人所為之無償行為，有害及債權者，債權人得聲請法
    院撤銷之，民法第244 條第1 項定有明文。而債權人依民法
    第244 條規定，撤銷債務人所為之有償或無償行為者，祇須
    具備下列之條件，(一)為債務人所為之法律行為(二)其法律行為
    有害於債權人(三)其法律行為係以財產權為目的(四)如為有償之
    法律行為，債務人於行為時，明知其行為有害於債權人，受
    益人於受益時，亦明知其事情。至於債務人之法律行為除有
    特別規定外，無論為債權行為抑為物權行為，均非所問，有
    最高法院42年台上字第322 號判例可參。
  (二)查如附表所示不動產移轉登記之原因為「贈與」，有土地及
    建物登記謄本附卷可稽，依據民法第406 條規定「贈與，因
    當事人一方以自己之財產，為無償給與於他方之意思表示，
    經他方允受而生效力」之文義，贈與契約應係為無償。被告
    雖持前詞辯稱：被告戊○○將系爭不動產移轉予被告庚○○
    ，係為清償被告戊○○積欠被告庚○○200 萬元之債務，此
    移轉行為並非無償云云，惟經本院向南山人壽公司函查被告
    戊○○清償借款情形，南山人壽公司於94年7 月1 日回函檢
    送之借款記錄附件、抵押借款約定書（見本院卷第66頁至70
    頁）可見，該借款之借款人為被告戊○○、被告庚○○及訴
    外人陳百美三人，是被告庚○○本身亦為該200 萬元借款之
    借款人，縱使被告庚○○出售其所有門牌號碼台北市大同區
    ○○○路2 段189 巷3 號4 樓房屋及其基地清償積欠南山人
    壽公司之借款，亦係清償自己之債務，而難逕認被告戊○○
    因而積欠被告庚○○200 萬元之債務，被告復未舉其它證據
    ，以實其說，所辯自屬無據。
  (三)本件原告主張被告戊○○除系爭不動產外，已無其他財產可
    供清償之情，為兩造所不爭執，自堪信為真實。是被告間之
    贈與及系爭不動產所有權移轉登記行為已害及原告，洵無疑
    義。
五、原告既為被告戊○○之債權人，被告間就系爭不動產所為贈
    與之債權行為及移轉所有權之物權行為，有害及原告之債權
    ，原告自得依民法第244 條第1 項、第4 項規定，請求法院
    撤銷之，並請求被告庚○○塗銷系爭不動產之所有權移轉登
    記。是以，原告之請求於法有據，應予准許。
六、本件事證已臻明確，兩造其餘攻擊防禦方法，核與判決結果
    無影響，茲不一一論列。
七、訴訟費用負擔之依據：民事訴訟法第85條第1 項前段、第78
    條。
中　　華　　民　　國　　94　　年　　12　　月　　9 　　日
                  民事第一庭  法  官  陳靜芬
以上正本證明與原本無異。
如對本判決上訴須於判決送達後20日內向本院提出上訴狀。
中　　華　　民　　國　　94　　年　　12　　月　　13　　日
                              書記官  陳秀蘭
